【裁判字號】    95,自,9
【裁判日期】    951026
【裁判案由】    商業會計法等
【裁判全文】
臺灣板橋地方法院刑事判決                 95年度自字第9號
自  訴  人  羅莎食品股份有限公司
代  表  人  戊○○
自訴代理人  林辰彥律師
            施裕琛律師
            陳家慶律師
被      告  乙○○
            丁○○
            甲○○
            丙○○
上四人共同
選任辯護人  丁志達律師
            石宜琳律師
上列被告等因侵占等案件，經自訴人提起自訴，本院裁定如下：
    主  文
本件自訴不受理。
    理  由
一、按自訴，應向管轄法院提出自訴狀為之。自訴狀應記載下列
    事項：一、被告之姓名、性別、年齡、住所或居所，或其他
    足資辨別之特徵。二、犯罪事實及證據並所犯法條。前項犯
    罪事實，應記載構成犯罪之具體事實及其「犯罪之日、時、
    處所、方法」，刑事訴訟法第320 條第1 項至第第3 項定有
    明文。又自訴準用前章第三節關於公訴之規定；而起訴或其
    他訴訟行為，於法律上必備之程式有欠缺而其情形可補正者
    ，法院應定期間，以裁定命其補正；逾期不補正者，其起訴
    之程序違背規定，應為不受理判決，同法第343 條、第273
    條第6 項、第303 條第1 款分別定有明文。
二、本件自訴意旨以被告等四人犯刑法第336 條第2 項之業務侵
    占罪，提起自訴（其自訴被告四人違反商業會計法第77條部
    分，係屬行政罰之規定，已據自訴人撤回此部分之自訴），
    其自訴內容略以：被告乙○○原為羅莎食品股份有限公司（
    以下簡稱「羅莎公司」）之董事長，嗣至民國90年3 月則由
    被告丁○○接任該公司董事長，甲○○、丙○○則為該公司
    之財務主管，四人明知羅莎公司90年度營業成本科目並無貨
    物稅新台幣（下同）16,573,006元之支出，竟登載該不實項
    目，又隱匿貨物稅之退稅收入27,447,554元之收入未予入帳
    登記，將之侵占為已有，未據其等提交於公司，此由被告乙
    ○○嗣後設立道地國際股份有限公司（以下簡稱「道地公司
    」），其他三被告亦為道地公司之主要幹部，而見該四名被
    告確共同為謀私利，百般利用其在羅莎公司期間染指自訴人
    公司云云。
三、經查，本件自訴狀所記載前開犯罪事實，並未就被告四人「
    犯罪之日、時、處所、方法」加以記載，其記載並未完足，
    與刑事訴訟法第320 條所定自訴之要件尚有未合；其所提本
    件自訴於法律上必備之程式有欠缺，而其情形係可補正者，
    故本院合議庭於95年10月12日裁定命其於五日內補正自訴事
    實。而上開裁定已於95年10月16日送達自訴人及自訴代理人
    ，有送達證書二紙附卷可按。
四、查自訴代理人95年10月19日提出刑事陳報狀，內容略以：
    (一)依其所提出羅莎公司90年度營利事業所得稅申報核定書及
      財政部國稅局90年度更正核定通知，得證被告等人在90年
      1 月1 日至90年12月31日期間，利用渠等得以掌握羅莎公
      司會計、財務作業之際，而為上開侵占犯行。另於95年8
      月30日追加自證九之財政部台灣省北區國稅局復查決定書
      ，亦可證明被告等人以相同手法於91年1 月1 日至91年12
      月31日期間，故意隱匿該公司90年度營業之貨物稅退稅收
      入27,447, 554 元未予入帳登記，而行共同侵占之事實，
      上開各述證物已然臚列被告等人犯罪之時間、地點及經過
      ，證物亦極明確。
    (二)至於被告等人犯罪之日、時、處所、方法等細節，包括國
      稅局就各該退稅款之詳細金額、於何時匯入退稅帳戶或開
      具支票，嗣復為何人具領？等關於退稅款之流向，陳報人
      業於95年9 月19日向財政部台灣省北區國稅局三重稽徵所
      申請提供，猶待回覆，亦恐衙門心態而不回覆，宜請鈞院
      逕發函文調取，或再給予二個月之時間查覆云云。
五、按自訴之提起，應委任律師為之，刑事訴訟法第319 條第2
    項定有明文，其立法理由係因近年來法務部已漸次規劃檢察
    官專組辦案制度，提高偵查品質，並且要求檢察官應切實蒞
    庭，實行公訴，發揮打擊犯罪、追訴犯罪之功能，公訴制度
    已趨健全，自訴制度允宜退為輔助地位，為合理、有效分配
    司法資源之利用，乃改採自訴強制律師代理制度，使具有法
    律專業知識之律師先行過濾適合提起自訴之案件，規定自訴
    人應委任代理人到場，其代理人應選任律師充之；而自訴代
    理人既為具有專業知識之律師，其自訴狀之製作自應嚴謹，
    爰比照起訴書之作法，規定自訴狀應記載犯罪事實及證據並
    所犯法條，其中犯罪事實部分，應記載符合犯罪構成要件之
    具體事項，並宜記載其犯罪之日、時、處所及方法。是具有
    專業法律知識之律師接受當事人之委任提起自訴，自應審閱
    證據資料，以確認犯罪事實，而就提起自訴之犯罪事實之日
    、時、處所及方法均應予嚴謹而明確之記載，始得謂符合前
    揭法律規定之意旨；自不應於未取得足夠證據，致無法確定
    犯罪時間、地點、處所及方法之情形下，濫行提出自訴，冀
    利用法院調查證據之公權力作為其蒐集證據之手段。經查：
    (一)本件自訴人羅莎公司委由自訴代理人提起本件自訴，自訴
      狀就被告四人「犯罪之日、時、處所、方法」全未記載，
      經本院依前開裁定命補正後，自訴代理人竟以陳報狀向本
      院陳稱：被告四人之犯罪時間係「90年1 月1 日至90 年
      12月31日」及「91年1 月1 日至91年12月31日」，犯罪期
      間竟各籠統泛指長達一年，形同未為補正；此與刑事訴訟
      法第320 條第3 項所明定：「前項犯罪事實，應記載構成
      犯罪之具體事實及其犯罪之【日、時】、處所、方法。」
      之意旨，全然有悖，實不能認其已為適格之補正。
    (二)前揭陳報狀又以：「至於被告等人犯罪之日、時、處所、
      方法等細節，包括國稅局就各該退稅款之詳細金額、於何
      時匯入退稅帳戶或開具支票，嗣復為何人具領？等關於退
      稅款之流向，陳報人業於95年9 月19日向財政部台灣省北
      區國稅局三重稽徵所申請提供，猶待回覆，亦恐衙門心態
      而不回覆，宜請鈞院逕發函文調取，或再給予二個月之時
      間查覆」云云。本院查，自訴人羅莎公司本有權向國稅局
      查詢自己公司之報稅、退稅記錄，此乃眾所週知之事實，
      自訴代理人為自訴人提起本件自訴，本應先行查明相關證
      據，以確定其所指被告四人之犯罪日、時、處所及方法，
      始可認屬適法。豈有於提起自訴前未盡相當之查證義務，
      即率予提起自訴後，反指摘政府機關有衙門心態，或欲利
      用法院之公權力調閱政府機關之公文書，以利其蒐集資料
      之理？本件自訴代理人所為，殊有違前揭刑事訴訟法相關
      規定之精神。
六、綜上所述，本件自訴人委任自訴代理人提起自訴之程式違背
    刑事訴訟法第320 條之規定，本院合議庭裁定命補正後，亦
    自訴人逾期未為適格之補正，揆諸首揭說明，自應為不受理
    判決。
據上論斷，依刑事訴訟法第343 條、第307 條、第303 條第1款
，判決如主文。
中    華    民    國    95    年    10    月    26    日
                  刑事第五庭審判長法  官  陳坤地
                                  法  官  李麗珠
                                  法  官  許映鈞
以上正本證明與原本無異。
如不服本判決，應於送達後10日內向本院提出上訴狀（須附繕本
）。
                                  書記官  呂苗澂
中    華    民    國    95    年    10    月    30    日


司法院資訊處製作；財團法人民間司法改革基金會備份。
